---
title: "Introduzione a comuniTI"
author: "Gibo"
date: "`r Sys.Date()`"
output: rmarkdown::html_vignette
vignette: >
  %\VignetteIndexEntry{Introduzione a comuniTI}
  %\VignetteEngine{knitr::rmarkdown}
  %\VignetteEncoding{UTF-8}
---


## Creazione della lista dei comuni ticinesi a una determinata data

Il pacchetto permette la creazione della lista dei comuni a un determinato 
momento, a partire dal primo gennaio del 1960. Lo si fa con la funzione 
`comuni_stato`, che prende come argomenti la `listastoricizzata` dei comuni e la
data di riferimento che si desidera (`data.rif`, da dare in formato "aaaa-mm-gg").

Per esempio, per creare la lista dei comuni al 31.12.2000:

```{r}
# Caricamento del pacchetto comuniTI
library(comuniTI)

# Caricamento della lista storicizzata dei comuni ticinesi
data(comuniTI)

# Creazione della lista dei comuni al 31.12.2000 ("2000-12-31")
c2000 <- comuni_stato(comuniTI, data.rif = "2000-12-31")
str(c2000)
```

Al 31.12.2000 in Ticino c'erano `r nrow(c2000)` comuni. L'oggetto creato, `c2000`, 
è un data frame con `r nrow(c2000)` righe e `r ncol(c2000)` colonne.
Ogni riga è un comune e per ognuno di questi sono disponibili `r ncol(c2000)` 
colonne. Solo alcune di queste sono utili/interessanti:

- `municipalityId`: codice federale del comune, creato dall'Ust;
- `municipalityLongName` e `municipalityShortName`: nome del comune (versione 
lunga e corta);
- `districtHistId`: numero storicizzato del distretto a cui appartiene il comune
(serve al collegamento dei comuni con i dati dei distretti - `distrettiTI`).


## Collegamento dei dati dei comuni con i distretti

Oltre alla lista storicizzata dei comuni (`comuniTI`), nel pacchetto ci sono 
anche dei dati con i distretti ticinesi (`distrettiTI`), che si possono caricare 
così:

```{r}
data(distrettiTI)
distrettiTI
```

Ci sono gli otto distretti ticinesi che possono essere collegati con la lista 
dei comuni a una determinata data tramite la colonna del numero storicizzato 
dei distretti (`districtHistId`). Riprendendo i comuni al 31.12.2000 creati 
nella sezione precedente:

```{r}
dim(c2000)
c2000 <- merge(c2000, distrettiTI, by = "districtHistId")
dim(c2000)
```

Il nuovo data frame `c2000` ha lo stesso numero di righe (i comuni) ma tre 
colonne in più.

```{r}
str(c2000)
```

Le tre colonne in più sono:

- `districtId`: codice federale del distretto (da 2101 a 2108);
- `districtLongName` e `districtShortName`: nome del distretto a cui appartiene 
il comune (nelle versioni lunga e corta).

Il collegamento dei distretti ai dati dei comuni permette di fare delle analisi 
aggregate a livello di distretti partendo da dei dati dei comuni. Banalmente, 
con i dati a disposizione, si possono per esempio contare i comuni per distretto 
(al 31.12.2000):

```{r}
with(c2000, table(districtShortName))
```



## Armonizzazione della lista di comuni tra una data e un'altra

Mettiamo il caso di avere a disposizione dei dati a livello comunale al 
31.12.2004 e degli altri al 31.12.2015, e che si vuole fare un'analisi della 
dinamica avvenuta nei comuni. Innanzitutto vediamo quanti comuni c'erano alle 
due date:

```{r}
c2004 <- comuni_stato(comuniTI, data.rif = "2004-12-31")
c2015 <- comuni_stato(comuniTI, data.rif = "2015-12-31")
nrow(c2004)
nrow(c2015)
```

Al 31.12.2004 i comuni ticinesi erano `r nrow(c2004)`, mentre al 31.12.2015 
`r nrow(c2015)`. Come poter paragonare i dati dei comuni alle due date? 

Una possibilità è quella di aggregare i comuni al 31.12.2004, che erano 
`r nrow(c2004)`, facendo in modo che ne risultino `r nrow(c2015)`, come al 
31.12.2015. Questo è possibile con la funzione `armonizza`, che, partendo dalla 
lista storicizzata e da due date di riferimento, restituisce la lista dei comuni 
alla data meno recente aggiungendo una colonna `bfs_new`, che indica il codice 
federale che quel comune avrà alla data più recente.

Riprendiamo l'esempio del 31.12.2004 e del 31.12.2015:

```{r}
c2004_2015 <- armonizza(comuniTI, data1 = "2004-12-31", data2 = "2015-12-31")
str(c2004_2015)
```

L'oggetto appena creato, `c2004_2015`, ha i `r nrow(c2004_2015)` comuni al 
31.12.2004, con l'aggiunta della colonna `bfs_new`, che indica il codice 
federale che un comune avrà al 31.12.2015. I comuni che hanno subìto delle 
modifiche nel periodo tra le due date, tipo delle fusioni, avranno, nella 
colonna `bfs_new`, il codice federale del comune a cui apparterranno alla data 
più recente. Per fare un esempio, estraiamo i dati di Lugano:

```{r}
c2004_2015[c2004_2015$bfs_new == 5192, 
           c("municipalityId", "municipalityLongName", "bfs_new")]
```

Al 31.12.2004 esistevano i comuni di Barbengo, Bogno, Cadro, Carabbia, Carona, 
Certara, Cimadera, Lugano, Sonvico, Valcolla e Villa Luganese (ognuno col suo 
codice federale `municipalityId`). Al 31.12.2015 tutti questi comuni non 
esistevano più e facevano parte di Lugano. Questo lo si può vedere dalla 
colonna `bfs_new`, che è uguale a 5192 per tutti.

Da notare che la funzione `armonizza` è una nuova versione della funzione 
`aggiungi_codici_post_mutazioni`, che funziona allo stesso modo ma è meno 
"corretta", nel senso che funzionava solo in alcuni casi.
La funzione `armonizza` ha corretto alcuni errori di 
`aggiungi_codici_post_mutazioni`, ma comunque per il momento funziona solo a 
partire dal 31.12.2004 (prima, purtroppo, no).
